臺灣雲林地方法院民事判決　　　　　　　 96年度訴字第464號
原　　　告　甲○○
訴訟代理人　林再輝律師
被　　　告　辰○○
　　　　　　玄○○
　　　　　　Ｂ○○
　　　　　　Ａ○○
　　　　　　黃○○
上五人共同
訴訟代理人　李建忠律師
被　　　告　宇○○
　　　　　　　　　　　4巷8號.
　　　　　　宙○○
　　　　　　　　　　　號
　　　　　　地○○
　　　　　　　　　　　03號4.
　　　　　　天○○
　　　　　　　　　　　19號1.
　　　　　　寅○○
　　　　　　　　　　　巷6號
　　　　　　卯○○
　　　　　　庚○○
　　　　　　申○○
　　　　　　　　　　　巷2弄2.
　　　　　　未○○
　　　　　　戌○○
　　　　　　　　　　　2號5樓.
兼　上十人
訴訟代理人　戊○○
被　　　告　亥○○
　　　　　　　　　　　段29之.
訴訟代理人　酉○○
　　　　　　　　　　　號
被　　　告　壬○○
　　　　　　辛○○
　　　　　　　　　　　號6樓之.
　　　　　　癸○○
　　　　　　丑○○
　　　　　　　　　　　2樓
　　　　　　子○○
　　　　　　　　　　　巷17號.
　　　　　　沈佳貞
　　　　　　己○○
　　　　　　午○○
　　　　　　巳○○○
　　　　　　乙○○
　　　　　　丁○○
　　　　　　　　　　　07巷7.
　　　　　　丙○○
　　　　　　　　　　　樓之1
上列當事人間請求分割共有物事件，本院於民國96年12月3 日言
詞辯論終結，判決如下：
    主  文
兩造共有坐落雲林縣斗南鎮○○段九０一地號、地目田、面積０
．一九九公頃土地，暨同地段九一０地號、地目建、面積０．三
三七一公頃土地，以雲林縣斗南地政事務所民國九十六年九月十
二日之複丈成果圖所示丙案（更正後）方法分割，即：
(一)符號Ａ部分面積０．０二六五公頃土地分歸被告宇○○取得。
(二)符號Ｂ部分面積０．００八三公頃土地分歸被告癸○○取得。
(三)符號Ｃ部分面積０．０六六三公頃土地分歸被告辰○○取得。
(四)符號Ｄ部分面積０．０三九八公頃土地分歸被告庚○○、壬○○、戊○○、辛○○、癸○○共同取得，並按應有部分各五分
  之一比例保持共有。
(五)符號Ｅ部分面積０．００八三公頃土地分歸被告宙○○取得。
(六)符號Ｆ部分面積０．００八三公頃土地分歸被告亥○○取得。
(七)符號Ｇ部分面積０．００八三公頃土地分歸被告乙○○、丁○○、丙○○共同取得，並按應有部分各三分之一比例保持共有
  。
(八)符號Ｈ部分面積０．０一六六公頃土地分歸原告甲○○取得。
(九)符號Ｉ部分面積０．０一六六公頃土地分歸被告玄○○取得。
(十)符號１部分面積０．０一二二公頃土地分歸被告亥○○取得。
(十一)符號２部分面積０．０二八一公頃土地分歸原告甲○○取得。
(十二)符號３、１４部分面積０．０四四三公頃、０．０二三一公頃
  土地均分歸被告庚○○、壬○○、戊○○、辛○○、癸○○共
  同取得，並均按應有部分各五分之一比例保持共有。
(十三)符號４部分面積０．０一二五公頃土地分歸被告黃○○取得。
(十四)符號５部分面積０．０三七四公頃土地分歸被告玄○○取得。
(十五)符號６部分面積０．０三七四公頃土地分歸被告辰○○取得。
(十六)符號７、１３部分面積０．０一二二公頃、０．０三二七公頃
  土地均分歸被告宇○○取得。
(十七)符號８部分面積０．００二四公頃土地分歸被告巳○○○、子
  ○○、沈佳貞、己○○、午○○共同取得，並按應有部分各五
  分之一比例保持共有。
(十八)符號９部分面積０．００七二公頃土地分歸被告卯○○、寅○○、丑○○共同取得，並按應有部分各三分之一比例保持共有
  。
(十九)符號１０部分面積０．０一０四公頃土地分歸被告未○○取得
  。符號１１部分面積０．０一五六公頃土地均分歸被告戌○○
  、天○○、地○○共同取得，並按應有部分各三分之一比例保
  持共有。
(二十)符號１２部分面積０．０一五六公頃土地分歸被告申○○取得
  。
符號１５部分面積０．０一二五公頃土地分歸被告Ｂ○○取得
  。
符號１６部分面積０．０一二五公頃土地分歸被告Ａ○○取得
  。
符號１８部分面積０．００五一公頃土地分歸被告宙○○取得
  。
訴訟費用由兩造按原應有部分比例負擔。
　　事實及理由
一、被告亥○○、辛○○、癸○○、丑○○、子○○、沈佳貞、
    己○○、午○○、巳○○○、乙○○、丁○○、丙○○未於
　　言詞辯論期日到場，核無民事訴訟法第386 條各款所列情形
  ，爰依原告之聲請，由其一造辯論而為判決。
二、原告主張：坐落雲林縣斗南鎮○○段901 地號、地目田、面
    積0.199 公頃土地（下稱系爭901 號土地），暨同地段 910
    地號、地目建、面積0.3371公頃土地（下稱系爭910 號土地
    ）為兩造所共有，應有部分詳如土地登記謄本權利範圍欄所
    載，因系爭901 、910 號土地迄今仍保持共有，致土地均無
    法充分利用，而兩造間並未定有不能分割之期限，亦無因物
    之使用目的，不能分割之情形，為充分利用各共有人土地，
    爰依民法第823 條第1 項規定訴請裁判分割，請依雲林縣斗
    南地政事務所民國96年9 月12日之複丈成果圖所示丙案（更
    正後）方法分割等語。
三、被告部分：
　(一)被告辰○○、玄○○、Ｂ○○、Ａ○○、黃○○則以：依系
　  爭901 、910 號土地之使用現況，被告辰○○、玄○○、Ｂ
    ○○、Ａ○○、黃○○使用系爭土地東向面臨25米道路邊，
    除系爭910 號土地上有建物存在，尚在系爭901 號土地上種
    植稻米，系爭土地分管事實甚明，而被告庚○○、壬○○、
    戊○○、辛○○、癸○○則在系爭910 號土地西向有一現居
    住之建物，顯見其等原分管使用區域即係該建物所在區域，
    詎其等竟棄現占有使用之位置，而分配至東面，該分配方案
    已悖於現使用分配狀況，將造成分割後共有人之糾紛，且系
    爭901 號土地將原由被告辰○○耕作之農田分配他人，更是
    未按土地使用現況分配，是原告所提之分割方案甚不合理。
    又原告之分割方案將其等分配位置系爭901 、910 號土地分
    開，將致其等祖先原遺留土地分開，及土地長久使用之便利
    與感情，並將原未使用土地東面之被告庚○○等5 人及被告
    宇○○分配於東面，且所分配之面積亦超逾應有部分比例，
    顯失公平，何況苟依原告之分割方案，符號７部分分配與被
    告宇○○，將致被告辰○○現居住處之化糞池管線及車庫遷
    移，影響被告辰○○甚鉅，亦與分管現況不符，故應以其等
    之分割方案較符現況可採等語置辯。並聲明：兩造共有系爭
    901 、910 號土地以雲林縣斗南地政事務所96年9 月12日之
    複丈成果圖所示丁案方法分割。
  (二)被告玄○○再以：雲林縣斗南地政事務所95年8 月17日、96
    年3 月3 日土地複丈成果圖未繪製被告戊○○等5 人所有房
    屋位置，而與使用分配狀況不符，影響分割分配甚鉅，而該
    屋現居住人為被告庚○○之母、姊，而非聲稱願自願拆屋之
    被告戊○○等5 人，若採原告之分割方案，分得該部分土地
    之被告將臨拆除建物之困擾，且現居住於其上之人亦面臨搬
    遷之處境，造成兩敗俱傷之局面。另伊同意將丁案之編號１
    ３、１５位置對調，讓被告申○○、未○○、地○○等人相
    鄰，以符其等之意願。再被告戊○○屢次稱丁案之被告玄○○全部面臨25米路，惟丁案系爭901 號土地，被告辰○○與
    玄○○並持分5/12（25/60） ，臨25米路面寬僅16/60 ，另
    9/ 60 臨6 米路，被告玄○○所需分配6 米路持分已分配由
    被告辰○○，而丁案編號Ｃ、Ｄ、Ｅ部分被告宇○○及戊○○等面臨25米面亦甚寬，超過被告辰○○及玄○○之面25米
    路寬，且Ｅ部分被告宇○○為三角窗之位置。另丁案系爭91
    0 號土地，被告玄○○所應分配之6 米路持分亦有分配予被
    告Ｂ○○、Ａ○○、黃○○（其3 人僅有3 分之1 臨25米路
    ）。比較被告宇○○與玄○○在系爭901 號土地之權益，於
    丙案而言，被告宇○○全部面25米路，而被告玄○○全部面
    6 米路，且被告戊○○等5 人分配於編號Ｄ、３、１４，幾
    近八成面臨25米路，甚不合理、公平。於丁案而言，被告宇
    ○○不僅面25米路且三角窗，被告玄○○僅部分面25米路只
    有一小部分，另部分之面寬係系爭910 號土地之持分非均為
    系爭901 號土地，較為合理、公平。末原告陳稱丁案不合理
    處，然如依原告之丙案分割，被告宇○○在丁案亦位在三角
    窗位置無異，而於系爭901 號土地，被告辰○○持分3 分之
    1 ，被告庚○○等5 人持分不到4 分之1 ，被告庚○○等５
    人面臨25米路之面積亦甚寬，且為顧及整體利益，被告癸○○分配編號Ｃ亦全部臨25米路，至於系爭910 號土地則有建
    物分管之事實，不可全依比例分配臨25米路，是被告玄○○
    所提之丁案，較符現況，整體性亦較佳等語置辯。並聲明：
    兩造共有系爭901 、910 號土地以雲林縣斗南地政事務所96
    年9月12日之複丈成果圖所示丁案方法分割。
　(三)被告宇○○、宙○○、地○○、天○○、寅○○、卯○○、
　  庚○○、申○○、未○○、戌○○、戊○○則以：被告庚○○、壬○○、戊○○、辛○○、癸○○願繼續保持共有，及
    被告地○○、天○○、戌○○願繼續保持共有，與被告寅○○、卯○○、丑○○願繼續保持共有，其餘不願再繼續保持
    共有，被告庚○○、壬○○、辛○○、戊○○、癸○○並願
    拆除現使用之建物。另同意依原告所提之雲林縣斗南地政事
    務所96年9 月12日之複丈成果圖所示丙案（更正後）方法分
    割，蓋苟採被告辰○○、玄○○、Ｂ○○、Ａ○○、黃○○
    所提之丁案分割，其等5 人均將持分全部分配在25米路旁，
    而未分配6 米路旁，其中被告辰○○分配在25米路旁之土地
    面積，與分配6 米路旁之土地面積多出3 倍，違反公平正義
    。又系爭910 號土地，被告玄○○持分面積374.55㎡，被告
    宇○○之持分面積449.47㎡，而被告玄○○卻將其持分全部
    分配在25米路旁，被告宇○○卻只分配15 0㎡，顯然分配不
    公，也造成許多畸零地之產生，而被告未○○、申○○、戌
    ○○、天○○、地○○需原位置分配，其次被告玄○○、辰
    ○○均未分配系爭901 號土地西北角未面臨道路之位置，足
    見其等所提之分割方案僅顧自身權益，未全盤考量其餘地主
    權益，實無法苟同等語。並聲明：兩造共有系爭901 、910
    號土地以雲林縣斗南地政事務所96年9 月12日之複丈成果圖
    所示丙案（更正後）方法分割。
　(四)被告亥○○未於言詞辯論期日到場，惟據其以前所提出之書
　  狀，及於調解期日到場陳稱：同意依原告所提之雲林縣斗南
    地政事務所96年9 月12日之複丈成果圖所示丙案（更正後）
    方法分割等語。
　(五)被告壬○○、辛○○、癸○○未於言詞辯論期日到場，惟據
　  其等以前於勘驗、調解期日到場，及所提出保持共有聲明書
    陳稱：願再與被告庚○○、戊○○繼續保持共有，請求與被
    告宇○○、庚○○、戊○○分配之位置毗鄰，同意依原告所
　　提之雲林縣斗南地政事務所96年9 月12日之複丈成果圖所示
　  丙案（更正後）方法分割，及願拆除現使用之建物等語。
　(六)被告子○○、沈佳貞、己○○、午○○、巳○○○未於言詞
　  辯論期日到場，惟據其等以前於勘驗期日到場及所提之書狀
    陳稱：願再繼續保持共有。
　(七)被告丑○○未於言詞辯論期日到場，惟據其以前所提出保持
  　共有聲明書陳稱：願與被告寅○○、卯○○繼續保持共有。
　(八)被告乙○○、丁○○、丙○○未於言詞辯論期日到場，惟據
　  其等以前於調解期日到場陳稱：願再繼續保持共有等語。
四、原告主張系爭901 、910 號土地為兩造共有，應有部分詳如
    土地登記謄本權利範圍欄所載，共有人間並無不分割之特約
    ，亦無因物之使用目的不能分割之情形，惟無法達成協議分
    割等情，業據原告提出地籍圖謄本、土地登記簿謄本各1 份
    為證，並經本院會同雲林縣斗南地政事務所測量員至現場履
    勘明確，製有勘驗筆錄在卷可稽，復為被告所不爭執，堪信
    原告之主張屬實。
五、按各共有人得隨時請求分割共有物，但因物之使用目的不能
    分割或契約訂有不分割之期限者，不在此限。又共有物之分
    割，依共有人協議之方法行之，分割方法不能協議決定者，
    法院得因任何共有人之聲請，命為左列之分配：一、以原物
    分配於各共有人。二、變賣共有物，以價金分配於各共有人
    ，民法第823 條第1 項、第824 條第1 項、第2 項分別定有
    明文。系爭901 、910 號土地既無不得分割之情形，共有人
    間亦無不分割之特約，再徵之被告辰○○、玄○○、Ｂ○○
    、Ａ○○、黃○○不同意原告主張之分割方法，顯已無法協
    議分割以觀，足認兩造無法達成協議分割，則原告依上開規
    定請求裁判分割，為有理由，應予准許。
六、按裁判上定共有物之分割分法，法院有審酌共有物各種情形
    ，顧及共有人全體利益而自由裁量之權，不受任何當事人主
    張之拘束，最高法院著有29年上字第1792號、49年臺上字第
    2569號判例可資參照。查系爭901 號土地形狀不規則，面積
    為0.199 公頃，北側、西側臨6 米道路、東側臨25米道路對
    外交通，現為被告辰○○種植水稻；系爭910 號土地形狀近
    似長方形，北邊呈不規則狀，與系爭910 號土地毗連，西側
    臨6 米道路、東側臨25米道路對外交通，如現況圖（見雲林
    縣斗南地政事務所96年3 月10日複丈成果圖）編號Ａ為磚造
    平房，為被告辰○○所有，面積為0.0210公頃；編號Ｂ為磚
    造平房，為被告Ａ○○、玄○○、黃○○所有，面積為0.00
    65公頃；編號Ｃ為鴿舍，為被告寅○○、丑○○、卯○○、
    子○○、沈佳貞、己○○、午○○、巳○○○所有，面積為
    0.00078 公頃；編號Ｄ為鐵皮屋，為被告宙○○所有，面積
    為0.0083公頃；編號Ｅ為磚造平房，為被告乙○○、丁○○
    、丙○○所有，面積為0.0181公頃；另有被告庚○○、壬○○、辛○○、戊○○、癸○○所有磚造平房，其等表明不保
    留該建物，且各該建築物經濟價值不高等情，業經本院會同
    雲林縣斗南地政事務所勘驗現場明確，並製有勘驗筆錄，及
    該所96年3 月10日土地複丈成果圖在卷可憑。被告辰○○、
    玄○○、Ｂ○○、Ａ○○、黃○○雖主張依雲林縣斗南地政
    事務所96年9 月12日之複丈成果圖所示丁案方法分割，然：
  (一)按共有人就共有物訂立分管契約，不過就共有物之管理定暫
    時之狀態而已，不能據以認為共有人嗣後就共有物為分割時
    ，有按分管位置分割之合意，故共有物分割時若依分管現狀
    分割，顯失公平或不合經濟利益者，法院自不受該分管契約
    之拘束，最高法院78年度台上字第1048號、87年度台上字第
    444 號判決可資參照。被告辰○○、玄○○、Ｂ○○、Ａ○○、黃○○雖主張系爭910 號土地之共有人訂有分管契約，
    自應依分管位置分割等語，惟為原告及被告宇○○、宙○○
    、地○○、天○○、寅○○、卯○○、庚○○、申○○、未
    ○○、戌○○、戊○○、壬○○、辛○○、癸○○等人所否
    認，姑不論被告辰○○、玄○○、Ｂ○○、Ａ○○、黃○○
    上開主張之情節是否為真，縱認被告辰○○、玄○○、Ｂ○○、Ａ○○、黃○○所稱上情屬實，然查，系爭910 號土西
    側臨6 米道路、東側臨25米道路對外交通，臨25米道路之土
    地價值遠較臨6 米道路之土地價值為高，兩者土地之價值懸
    殊，倘依被告辰○○、玄○○、Ｂ○○、Ａ○○、黃○○主
    張上開分管現狀分割，則顯失公平及不合經濟利益，揆之上
    揭說明，本院自不受被告辰○○、玄○○、Ｂ○○、Ａ○○
    、黃○○所稱分管協議之拘束，仍應依公平原則，將原物分
    割予各共有人。
　(二)再被告辰○○、玄○○、Ｂ○○、Ａ○○、黃○○主張依雲
    林縣斗南地政事務所96年9 月12日之複丈成果圖所示丁案方
    法分割，依該分割方案，被告玄○○分割後取得符號Ａ、５
    、８部分土地均臨25米路，而未臨6 米道路對外交通，有違
    兩造間共有價值平等均衡原則，且被告庚○○、壬○○、辛○○、戊○○、癸○○所有系爭901 、910 號土地應有部分
    面積核與被告辰○○所有系爭901 、910 號土地應有部分面
    積相符，然被告庚○○、壬○○、辛○○、戊○○、癸○○
    分割後取得臨25米路之寬度僅17公尺，被告辰○○卻達29公
    尺，兩者分割後取得之土地價值懸殊甚鉅，實有違公平，甚
    且被告庚○○、壬○○、辛○○、戊○○、癸○○分割後取
    得符號Ｄ部分土地僅東臨25米路，並呈東西向不規則狀，有
    礙該地日後使用之經濟價值，故為系爭901 、910 號土地日
    後之使用經濟價值，及兩造間共有價值平等均衡原則，被告
    辰○○、玄○○、Ｂ○○、Ａ○○、黃○○之分割方案顯失
    公平，要難採取。
  (三)本院審酌系爭901 、910 號土地依原告所主張之雲林縣斗南
    地政事務所96年9 月12日之複丈成果圖所示丙案（更正後）
    方法分割，係依兩造現使用區域為分割原則，變動較小，亦
    無他人互相配合之牽制，影響較小，分割後兩造取得之土地
    均屬方正，各共有人間均便於利用，並均臨道路出入方便，
    符合大多數人之利益，及系爭901 、910 號土地之經濟利用
    ，並經被告宇○○、宙○○、地○○、天○○、寅○○、卯
    ○○、庚○○、申○○、未○○、戌○○、戊○○、亥○○
    、壬○○、辛○○、癸○○同意此分割方案，且被告庚○○
    、壬○○、辛○○、戊○○、癸○○亦同意拆除其等現使用
    之建物，故認依原告主張之分割方案即雲林縣斗南地政事務
    所96年9 月12日之複丈成果圖所示丙案（更正後）方法分割
    對兩造較公平、合理，且符合土地整體之利用價值，並兼及
    兩造間共有價值平等均衡原則，乃判決如主文第1 項所示。
七、末查，分割共有物乃具非訟事件之性質，本院斟酌何種分割
    方法較能增進共有物之經濟效益，並兼顧兩造之利益，以決
    定適當之分割方法，不因何造起訴而有不同，故原告請求分
    割之訴雖有理由，惟關於訴訟費用負擔，以共有人全體各按
    其應有部分比例負擔，方屬事理之平，併此敘明。
八、訴訟費用負擔之依據：民事訴訟法第80條之1
中　　華　　民　　國　　96　　年　　12　　月　　20　　日
                  民事第二庭    法  官  陳秋如
以上正本係照原本作成
如對本判決上訴，須於判決送達後20日內向本院提出上訴狀（需
按他造人數提出繕本）
中　　華　　民　　國　　96　　年　　12　　月　　20　　日
                                書記官　王秀如
